【裁判字號】    96,訴,1156
【裁判日期】    970707
【裁判案由】    損害賠償
【裁判全文】
臺灣士林地方法院民事判決
原      告  甲○○
訴訟代理人  蔡政雄律師
複代理人    陳昭全律師
被      告  丙○○
訴訟代理人  林孜俞律師
上列當事人間刑事附帶民事損害賠償事件，經本院刑事庭裁定移
送本院審理（本院96年度附民字第34 號），本院於民國97年6月
11日言詞辯論終結，判決如下：
    主      文
原告之訴及其假執行之聲請均駁回。
訴訟費用由原告負擔。
    事實及理由
一、按訴狀送達後，原告不得將原訴變更或追加他訴，但擴張或
    減縮應受判決事項之聲明者不在此限。民事訴訟法第255 條
    第1 項第3 款定有明文。本件原告起訴時請求被告丙○○、
    乙○○應連帶給付原告新臺幣（下同）960,000 元及法定遲
    延利息，嗣與被告乙○○成立調解，另於97年6 月4 日具狀
    請求被告丙○○應給付原告660,000 元及法定遲延利息。核
    屬減縮應受判決事項之聲明，依民事訴訟法第255 條第1 項
    第3 款規定，應予准許，合先敘明。
二、次按因犯罪而受損害之人，於刑事訴訟程序得附帶提起民事
    訴訟，對於被告及依民法負賠償責任之人，請求回復其損害
    。刑事訴訟法第487 條第1 項定有明文。又法院審酌當事人
    所提起之附帶民事訴訟，是否符合刑事訴訟法之規定，而得
    以裁定移送於民事庭，係以刑事庭為移送裁定時之狀態，亦
    即以移送裁定時刑事判決所認定之事實為準，至於嗣後情事
    縱有變更，亦非所問。最高法院82年臺抗字第351 號裁定著
    有明文。經查，被告丙○○涉及之刑責，經本院95年度易字
    第206 號判決被告係犯刑法第277 條第1 項之傷害罪，有判
    決書附卷足憑，雖臺灣高等法院嗣以96年度上易字第905 號
    撤銷原判決，改判被告無罪，惟刑事法院裁定移送本院審理
    時，既符合刑事訴訟法第487 條第1 項之規定，揆諸前開說
    明，臺灣高等法院前開之判決，即不足以影響原告所提起之
    本件附帶民事訴訟為合法之認定。
三、本件原告起訴主張：
  (一)被告丙○○為原告前妻乙○○之母，被告與乙○○於94年8
    月28日中午12時許，在臺北市北投區○○○路105 巷4 號4
    樓原告住處，先出言辱罵原告，繼之聯手共同毆打原告，致
    原告受有後頸部抓傷2 ×1 公分、前胸部抓痕20×0.5 公分
    、2 ×0.5 公分、1 ×0.5 公分、左側第六根肋骨骨折、前
    胸部瘀痕2 ×1 公分等傷害。為此，依民法第184 條第1 項
    、第195條第1項請求被告賠償原告非財產上之損害。
  (二)按附帶民事訴訟經移送民事庭後，即屬獨立民事訴訟，其移
    送後之訴訟程序，應適用民事訴訟法，刑事訴訟所調查之證
    據，及刑事訴訟判決所認定之事實，於獨立之民事訴訟，並
    非當然有拘束民事判決之效力，民事法院就當事人主張之事
    實，及其所聲明之證據，仍應自行調查斟酌。此有最高法院
    43年臺上字第95號、49年臺上字第929 號及69年臺上字第
    2674號等判例意旨可資參照。準此，本件經移送民事庭後，
    即屬獨立民事訴訟，縱被告涉犯家暴傷害案件，業經臺灣高
    等法院96年度上易字第905 號刑事判決無罪在案，亦非當然
    有拘束鈞院民事判決之效力，鈞院就當事人主張之事實，及
    其所聲明之證據，仍得自行調查斟酌至明。
  (三)被告傷害原告，致原告肋骨骨折，縱基於防衛之意思，亦有
    防衛過當情形。蓋：
    1.按「對於現時不法之侵害，為防衛自己或他人之權利所為
      之行為，不負損害賠償之責。但已逾越必要程度者，仍應
      負相當賠償之責。」民法第149 條定有明文。次按「刑法
      上之防衛行為，祇以基於排除現在不法之侵害為已足，防
      衛過當，係指防衛行為超越必要之程度而言，防衛行為是
      否超越必要之程度，須就實施之情節而為判斷，即應就不
      法侵害者之攻擊方法與其緩急情勢，由客觀上審察防衛權
      利者之反擊行為，是否出於必要以定之。」此有最高法院
      63年臺上字第2104號判例意旨可資參照。
    2.查本件據臺灣高等法院96年度上易字第905 號刑事判決書
      所載當時具體、客觀之情事觀之，原告並未手持兇器攻擊
      被告，而被告之受傷情狀亦屬輕微，毫無情勢危急可言，
      且被告之女乙○○亦同時在場，採取其他適當防衛方式，
      已足以阻止原告之行為，然被告之傷害行為竟致原告肋骨
      骨折，衡之經驗法則，被告係惡意傷害原告，而非基於防
      衛意思而為。退萬步言，縱係基於防衛意思，亦已逾越必
      要之程度，顯有防衛過當情形，依民法第149 條規定，仍
      應負相當賠償之責。
  (四)爰聲明：(1)被告應給付原告660,000 元，及自起訴狀繕本送
    達被告之翌日起至清償日止，按年息百分之五計算之利息。
    (2)訴訟費用由被告負擔。(3)原告願供擔保請准宣告假執行。
四、被告則答辯略以：
  (一)被告係出於正當防衛而與原告拉扯，依照民法149 條規定，
    不負損害賠償責任。本件係原告先出手毆打乙○○，於被告
    上前去拉原告之際，原告即出手毆打被告，對於被告而言，
    原告之行為，顯係一種現在不法之侵害。再參以被告及乙○○當時係與原告同住一處，於原告盛怒之際，其等有再遭原
    告攻擊之可能，而不及以其他方式尋求救濟，是於該一時、
    空，被告自有權以己力將該不法之侵害予以排除資為救濟。
    復參以原告所受之傷害分別為前胸部抓傷、前胸部瘀傷及後
    頸部抓傷等傷害，均係被告與乙○○在阻止原告傷害伊等之
    正當手段所致之結果，於法亦無過當之情形。以上刑事部分
    業經臺灣高等法院96年上易字第905 號刑事判決確定，高院
    撤銷一審乙○○及被告有罪判決，改判乙○○及被告無罪，
    並加重原告為有期徒刑6 月，足見被告之行為確係出於正當
    防衛，原告之請求自無理由。
  (二)被告係出於防衛的意思：
    1.原告先動手打人並有打人之動機：
      (1)證人吳欣曄證稱：「（檢察官問：請說出打架的情況？
        ）父親進來的時候叫我們滾，母親就說要叫警察來，之
        後爸爸就打媽媽，外婆就去拉父親。」、「（檢察官問
        ：外婆去拉父親的時候，父親還有沒有繼續打母親？）
        沒有打媽媽，就打外婆。」、「（檢察官問：父親打外
        婆的時候，母親又做什麼事情？）就去拉父親，外婆就
        去打電話。」、「（檢察官問：外婆去打電話的時候，
        父親還有沒有打母親？）有。」等語（見刑事一審卷第
        96 至97 頁）。
      (2)乙○○於刑事一審準備程序時陳述：「．．．他（即原
        告）就說這是我家，你們都滾，並且他的身體移動到房
        間裡面去，我就說你去叫警察來叫我滾，然後他就出手
        打我，打我左臉頰的耳光，並用手把我推倒，我媽媽（
        即被告）這時候是站在甲○○的左邊，我倒在甲○○的
        前面，也就是在房間裡面，我媽媽就用手去拉他，拉什
        麼地方我不太清楚，他就轉手打我媽媽耳光，把我媽推
        出去，推到房間裡面的地上，這時候我就起來拉他的脖
        子位置，這時候我媽媽起來去報警。」等語（見刑事一
        審卷第39頁）。
      (3)被告於刑事一審準備程序時，對被訴事實亦陳稱：「．
        ．．．我端東西到4 樓的房間，要進入房間，甲○○要
        跟著進來，我就跟他說不要進來吵到小孩子，結果他
        就說你們全部滾，這邊是我家，我女兒就說，你去請警
        察叫我們走，甲○○就出手打我女兒很大一個耳光，並
        且把她推倒在地上，當時已經是在房間裡面了，我當時
        是站在甲○○的左邊，我女兒在甲○○的右前方，我女
        兒被推倒在地之後，我就上前去拉住他的雙手，他就把
        我的手扭來扭去，扭的很痛，又打我耳光，就把我推倒
        在地上，這也是在房間裡面發生的事情，我女兒就爬起
        來跟甲○○拉拉扯扯，我就趕緊去打電話報警。」等語
        。
      (4)觀諸乙○○及被告之陳述，核與上開證人吳欣曄之證詞
        相符，故足證：原告打人之動機係在原告說這是我家，
        你們都滾，乙○○回說叫警察來叫我們走等語後，原告
        氣憤難耐，遂先動手毆打玫林君，其有打人之動機甚明
        。原告先動手打乙○○左臉耳光，並將乙○○推倒在地
        ，被告為防衛原告毆打乙○○，便拉住原告雙手，原告
        竟轉而毆打被告，並打被告耳光，將被告推倒在地，乙○○為防衛原告毆打被告，便上前拉住原告脖子。
    2.原告陳述「她們突然打我」實與常情不符：
      反觀原告陳述：「當天我在一樓客廳看電視，結果聽到廚
      房有人在摔碗筷，我就知道我的丈母娘在發飆，我擔心小
      孩，所以我也就到四樓看，我上去四樓之後，我丈母娘有
      沒有跟上去我不記得，我只記得她們突然打我時，她們兩
      人都在場，是在房間裡面打我，她們是罵我不忠，罵我為
      何不跟倪敏然一樣一起去死，當時乙○○站在右前方，丙○○站在我的左前方，她們是徒手又抓又打，打我脖子、
      頭部、前胸、頸部等，我出手把她們隔開，後來我有出手
      打她們耳光，我是先打乙○○耳光，因為丙○○沒有停手
      ，所以我也抓住她的手，所以後來也揮了她一個耳光，過
      程中我有把她們推開，我的用意是要推開，推的結果，她
      們都有重心不穩倒地，我是先把乙○○推倒，之後才又接
      著推倒丙○○，推倒丙○○之後，我碰到丙○○身體，丙○○就大叫，打人啊，要報警，她不是在樓下報警，她是
      在樓上床頭旁邊，當著我的面報警，我把丙○○推倒之後
      ，乙○○有沒有跟我發生拉扯，這我不記得，我只記得，
      丙○○要報警之後，我轉身就下樓，我上次就有承認我很
      生氣打了她們，這點我很後悔。」何以乙○○或被告無緣
      無故突然動手打原告」？原告並未明白說明，與常理實有
      不符，故原告所陳並不實在，與吳欣曄所證亦有出入，足
      證乙○○或被告並無先動手傷害原告之動機與行為。
    3.綜上，被告與原告發生拉扯，係為抵抗原告野蠻之暴力行
      為所致，應屬正當防衛行為。
  (三)從原告之傷勢而言，大部分均為拉扯所產生之胸部、頸部抓
    痕（僅胸前有瘀痕），與乙○○、被告之臉部有瘀青、手臂
    有瘀傷不同，足證原告之傷勢係乙○○及被告為抵抗原告野
    蠻之暴力行為所致。
  (四)原告近年來拋家棄子，經常徹夜不歸，乙○○懷孕期間與兒
    子吳欣曄常常枯等到深夜，原告竟都不支付生活費，亦不聞
    不問，並以不支付生活費逼迫乙○○離婚，乙○○不從便惡
    言相向，無情至此。乙○○為了小孩忍受種種折磨而只求家
    庭完整，豈料在乙○○坐月子期間，原告返家要求離婚未果
    後竟欲趕乙○○與被告出門，只因乙○○回一句請警察叫我
    們走，壯碩之原告惱怒之下，毆打身軀孱弱之乙○○與年近
    六旬之丈母娘即被告成傷，將母女2 人紛紛推倒在地，一個
    甫生產後單薄的產婦與一個毫無縛雞之力的弱女子，根本無
    力招架，喪盡天良之原告竟毫無悔悟，反誣指被告母女2 人
    毆打致伊受傷並致「肋骨骨折」云云，原告指控實非屬實。
  (五)關於刑事訴訟就本件所調查之證據，仍得作為本件之證據︰
    本件關於刑事部分經臺灣高等法院合議庭詳細調查、審酌各
    項證據後，撤銷第一審有罪判決，以被告係正當防衛判決被
    告無罪，為節省訴訟資源，避免裁判矛盾，請鈞院參酌刑事
    判決為斷。
  (六)原告左側第六根肋骨骨折並非被告所為：
    據長子吳欣曄所述，其曾以腳踩在原告胸口玩耍，原告因疼
    痛曾予制止，並稱其胸部因打球受傷，用腳踩會痛等語。又
    原告身高177 公分，體重近80公斤，身材相當壯碩，反觀被
    告年近六旬，身高159 公分，體重49公斤，身材嬌小瘦弱；
    訴外人乙○○產後僅10天，尚在坐月子中，身體虛弱，身材
    纖細，且原告亦曾自承2 人當時並未使用武器攻擊伊，僅以
    徒手為之，試問2 人如何徒手將原告毆打致「肋骨骨折」。
    故原告所稱「肋骨骨折」應為之前打球所致之舊傷。
  (七)爰為答辯聲明如下：(一)原告之訴駁回。(二)訴訟費用由原告負
    擔。
五、原告主張被告係其前妻乙○○之母，此業據原告提出戶籍謄
    本2 件為證，且為被告所是認，堪信為真。原告又主張其於
    94年8 月28日中午12時許，在臺北市北投區○○○路105 巷
    4 號4 樓住處，遭被告徒手毆打，致受有傷害一情，雖提出
    驗傷診斷書為證，惟被告則否認上情，並以前揭情詞置辯。
    經查：被告及其女乙○○與原告於上開時地發生爭執，兩造
    均受有傷害，並互提傷害告訴，案經臺灣士林地方法院檢察
    署檢察官提起公訴，本院刑事庭判決原告處有期徒刑3 月、
    被告處拘役30日，兩造不服提起上訴，經臺灣高等法院撤銷
    原判決，改判原告有期徒刑6 月，被告則諭知無罪，並已確
    定之事實，有本院95年度易字第206 號、臺灣高等法院96年
    度上易字第905 號判決正本在卷可稽，並經本院調閱該案卷
    查核屬實，，堪信為真正。按臺灣高等法院96年度上易字第
    905 號判決認：「．．．．(五)承前述，本件既係被告甲○○
    先出手毆打被告乙○○，於被告丙○○上前去拉被告甲○○
    之際，被告甲○○即出手毆打被告丙○○，對於被告乙○○
    ，丙○○二人而言，被告甲○○之行為，顯係一種現在不法
    之侵害。再參以被告乙○○、丙○○斯時，係與被告甲○○
    同住一處，於被告甲○○盛怒之際，其等有再遭被告甲○○
    攻擊之可能，而不及以其他方式尋求救濟，是於該一時、空
    ，被告乙○○、丙○○二人，自有權以己力將該不法之侵害
    予以排除資為救濟；復參以被告甲○○所受之傷害分別為前
    胸部抓傷、前胸部瘀傷及後頸部抓傷等傷害，均係被告乙○○、丙○○於阻止被告甲○○傷害伊等之正當手段所致之結
    果，於法亦無過當之情形。綜上所述，被告乙○○，丙○○
    二人於斯時雖有傷害被告甲○○之舉，惟被告乙○○，丙○○二人之行為，係因被告甲○○傷害伊等，伊等為排除該現
    在不法之侵害所為之正當防衛行為，於法應不予處罰。」等
    語（見臺灣高等院96年度上易字第905 號判決第8 頁），本
    院核閱該案件相關卷證後，亦同此認定。原告雖又稱其遭被
    告毆打，致肋骨骨折，則被告縱係基於防衛意思，亦已逾必
    要之程度，仍應負相當賠償之責云云。惟觀諸原告之診斷書
    ，其所受傷勢多係抓傷，且其亦稱係遭被告徒手攻擊，是其
    前開抓傷，應係由被告及乙○○以手指末端或指甲處所造成
    ，而以手指末端或指甲抓傷他人，應僅能與人體表皮皮膚接
    觸，衡諸常情，當不致造成胸腔內之肋骨骨折之情事。雖原
    告之前胸部另有2 ×1 公分之瘀傷，然其面積不大，應亦不
    致造成原告有肋骨骨折，是前開診斷書雖載有原告受有左側
    第6 根肋骨骨折之傷勢，然既無法認定該傷勢係被告之傷害
    行為所致，自難據此為不利被告之認定。綜上，原告主張被
    告無正當防衛之意思，或縱有正當防衛之意思，亦屬防衛過
    當云云，既未進一步舉證以實其說，所稱即難採信，應認被
    告所辯堪予採信。
六、本件被告所為，既係對於原告現時不法之侵害，為防衛自己
    及其女之權利而為之，且未逾越必要之程度，揆諸前揭民法
    第149 條規定，自不負賠償之責。從而，原告依民法第184
    條第1 項前段、第195 條第1 項之規定，訴請被告賠償其非
    財產上之損害660,000 元及法定遲延利息，即屬無據，應予
    駁回。原告既受敗訴之判決，其假執行之聲請亦失所依據，
    應併予駁回。
七、本件判決基礎已臻明確，兩造其餘之攻擊防禦方法及訴訟資
    料經本院斟酌後，核與判決不生影響，無一一論述之必要，
    併予敘明。
八、據上論結，原告之訴為無理由，依民事訴訟法第78條，判決
    如主文。
中    華    民    國    97    年    7    月    7    日
                  家事法庭  法  官  陳文通
以上正本證明與原本無異。
如對本判決上訴，應於判決送達後20日內向本院提出上訴狀。
中    華    民    國    97    年    7     月    7     日
                            書記官  劉奕湘


司法院資訊處製作；財團法人民間司法改革基金會備份。
